【裁判字號】    92,台上,2471
【裁判日期】    920508
【裁判案由】    殺人等罪
【裁判全文】
最高法院刑事判決                              九十二年度台上字第二四七一號
    上  訴  人  甲○○
右上訴人因殺人等罪案件，不服台灣高等法院中華民國九十二年一月二十七日第二審
判決（九十一年度上訴字第二四九三號，起訴案號：台灣板橋地方法院檢察署九十年
度偵字第一八三三六號），提起上訴，本院判決如左：
    主  文
上訴駁回。
    理  由
按刑事訴訟法第三百七十七條規定，上訴於第三審法院，非以判決違背法令為理由，
不得為之。是提起第三審上訴，應以原判決違背法令為理由，係屬法定要件。如果上
訴理由狀並未依據卷內訴訟資料，具體指摘原判決不適用何種法則或如何適用不當，
或所指摘原判決違法情事，顯與法律規定得為第三審上訴理由之違法情形，不相適合
時，均應認其上訴為違背法律上之程式，予以駁回。本件上訴人甲○○上訴意旨略稱
：(一)、上訴人與被害人蘇義興並不相識，案發當日係上訴人於赴喜宴酒後，回到住處
附近巷口，因與該巷口檳榔攤老闆聊天聲音過大，遭蘇義興等人毆打，於逃回家後，
上訴人因臉部受傷，欲外出就醫，見樓下多人走動，以為對方要尋仇，乃攜刀防身，
詎行至該巷口，對方即持木棍朝上訴人跑過來，上訴人為求自保，才取刀防衛，並在
酒後心神耗弱及混亂中不慎刺中蘇義興，況蘇義興身受四處刀傷，僅一為致命傷，餘
只皮肉傷，足見上訴人並無殺人故意，原判決竟遽論上訴人以殺人罪刑，自屬違背法
令。(二)、上訴人係在屋頂、陽台遮雨棚對空噴火，而屋頂並非建物，亦非住宅，故上
訴人所為，不可能燒燬住宅，況上訴人係為自殺，並為避免遭警逮捕，始點燃瓦斯，
且一開即關，再警員施純興、蔡明堂亦均已證明上訴人使用瓦斯是用噴的，且無東西
因之燃燒，足證上訴人無放火燒燬住宅之故意，而警員施純興、蔡明堂所稱「立即將
火勢撲滅」及「被告使之獨立燃燒」，顯屬錯誤，上訴人曾於原審審理中請求再傳訊
警員施純興、蔡明堂，原審未予傳喚調查，並有應於審判期日調查之證據而未予調查
之違法。(三)、上訴人所為，應係刑法第一百七十七條第一項之罪，原判決依刑法第一
百七十三條第一項、第三項之規定對上訴人處刑，亦有適用法則不當之違法云云。
惟查：(一)、原判決維持第一審論處上訴人以殺人及放火燒燬現供人使用住宅未遂罪刑
之判決，駁回上訴人在第二審之上訴，已依卷證資料敘明其所憑之證據及認定之理由
。而以上訴人否認犯罪，辯稱：伊在案發當晚曾參加友人喜宴，飲下不少烈酒，喜宴
之後，復與友人前往卡拉ＯＫ繼續飲酒，於返家途經住處附近巷口之檳榔攤前時，因
酒精作祟，在該檳榔攤前嚷嚷，致遭人圍毆受傷，返家後發現滿臉傷痕流血，欲前往
醫院就醫，然從住處陽台一探，發現巷口有外人走動，因認對方鳩眾欲對伊不利，心
生害怕，遂順手攜帶一把藝術刀外出，以防萬一，迨伊行走至巷口，見數人從該檳榔
攤衝出，伊再度與對方扭打，為求自衛，乃取出該藝術刀防身，扭打中無意間刺中蘇
義興之要害而致其身亡，但伊僅刺一刀，實無殺害蘇義興之故意，應僅構成傷害致死
罪，再以伊於事後身綁大型瓦斯桶，在陽台攀爬翻越，行徑幾近瘋狂，於被捕後，在
警局仍瘋言瘋語，事後對案發當時情形又毫無記憶，足見伊在行為時已處於精神耗弱
之狀態，且依伊之犯罪情節，亦顯可憫恕，另伊雖有點燃瓦斯之行為，但係認己遭圍
毆成傷，又遭警方圍捕，乃認社會無公理正義，故大聲要求見記者、檢察官，惟未獲
應允，警方又開始攻堅，伊冤抑難平，始點火引燃瓦斯，然伊並無放火燒燬住宅之意
思云云，乃卸責之詞，不足採信，於理由詳加說明及指駁。經核所為論敘，均與卷內
證據資料相符，從形式上觀察，並無違背經驗法則、論理法則等違法情形存在。(二)、
原判決係以扣案之武士刀（經原審送請內政部鑑定結果，非屬槍砲彈藥刀械管制條例
所管制之刀械）係單面刀銳器，長二十公分，寬一點六至一點七公分，自屬銳利，業
經原審勘驗認定無訛，復有該武士刀扣案可證，故持該刀往人之身體要害部位揮刺，
足以致人於死，若對其他身體部位揮刺過猛，深及其他要害部位，亦足以奪人生命，
此乃眾所週知之事實，上訴人對此自無不知之理，其仍用以揮砍蘇義興，故謂其無殺
人犯意，已難令人置信。且人之胸部內含重要臟器，並為要害之處，上訴人持該刀朝
蘇義興之胸部猛力砍殺，致蘇義興因而受有左胸部（頭頂下五十一公分，中線靠左十
公分）寬二點五公分有Ｔ字形中緣（拖刀），由左往右，上往下，前往後經第五肋間
到左心室（二點五公分），深約九公分，造成心包膜內出血約一二０公撮，雖經送醫
急救，仍因左胸單面刃銳器刺創造成心包膜填塞致出血性休克死亡，有法務部法醫研
究所鑑定書可憑，足見上訴人於砍殺蘇義興時，下手之重、用力之猛，再參以上訴人
於見蘇義興失去活動跡象後，卻無施救之舉措，益徵上訴人確係基於殺人之犯意為之
，乃認其殺人犯行已甚明確。另以警員蔡明堂、施純興於檢察官偵查中已結證稱：上
訴人於案發時接續多次開啟瓦斯桶開關閥，以其所有之打火機及瓦斯噴燈噴出之火苗
，點燃瓦斯桶所噴出之瓦斯，而以火焰噴向在台北縣板橋市○○街七十八巷十四號及
十二號四樓至頂樓陽台樓梯間內埋伏之伊等警員，並因此著手放火燒燬現供人使用住
宅，經警員立時將火勢撲滅，方使該住宅未遭火燒燬而未遂等情，而上訴人又陳明該
址建物係連棟大樓公寓，其各樓層俱屬同一建物而不可分，且其內現均有人居住，此
情復有刑案現場照片及現場錄影帶附卷可憑。再上訴人對於以打火機及瓦斯噴燈點燃
瓦斯桶所噴出之瓦斯，而以火焰噴向公寓大樓，除足使瓦斯遇火即迅速燃燒外，並可
能會因之產生爆炸之結果，應知之甚詳，其猶故意著手漏逸瓦斯，並放火點燃，使之
獨立燃燒，其顯有燒燬現供人使用住宅之故意甚明，此外，並有上訴人所有供放火使
用之打火機、童軍繩、卡式瓦斯、瓦斯噴燈扣案可證，因認上訴人確有放火燒燬現供
人使用住宅之犯意。又以上訴人在檳榔攤遭人圍毆成傷，於返回住處後，猶知就醫診
治，於其擬前往醫院就醫時，因見巷口有人走動，尚知隨身攜帶小武士刀備用，於為
警查獲後，在警局製作筆錄時，復對其係持刀由上往下砍向蘇義興乙節，供述甚詳，
另原審將上述現場錄影帶送請法務部法醫研究所，就該錄影帶之內容，鑑定上訴人案
發當時酒醉之狀態、酒精含量，及依酒精代謝之情形，判斷上訴人行為時之精神狀況
，其結果認依上訴人於遭圍捕時，並無語音不詳或步態不穩的表現，推測當時其體內
酒精濃度應無中毒表現，有該所函在卷可參。再依於案發當日下午一時三十分許，經
警對上訴人為酒精測試結果，其吐氣所含之酒精成分為每公升零毫克，有酒測結果存
卷足憑等情以觀，並認上訴人於本件行為時，未酒醉至心神喪失或精神耗弱之程度。
其認事、用法，核無不合。上訴意旨，徒憑己見，就原判決已說明事項或屬原審採證
認事職權之適法行使，任意指摘，顯與法律規定得為第三審上訴理由之違法情形，不
相適合。(三)、警員施純興、蔡明堂對上訴人如何於案發時接續多次開啟瓦斯桶開關閥
，及以其所有之打火機、瓦斯噴燈噴出之火苗，點燃瓦斯桶所噴出之瓦斯，而以火焰
噴向在台北縣板橋市○○街七十八巷十四號四樓及十二號四樓至頂樓陽台樓梯間內埋
伏之警員，經警員立時將火勢撲滅等情，已於檢察官偵查中陳證明確（見偵查卷第五
十頁、第九十一頁反面、第九十六頁反面），是原審對上訴人之選任辯護人具狀請求
再傳訊警員施純興、蔡明堂俾證明上訴人無放火燒燬住宅之意圖乙節（見原審卷第八
十八頁），未再予傳訊，復未於理由中加以論敘，理由固稍欠周延，但於原判決之結
果顯然無影響，依刑事訴訟法第三百八十條規定，亦不得資為提起第三審上訴之理由
。(四)、刑法第一百七十七條第一項之漏逸或間隔氣體罪，係以漏逸或間隔蒸氣、電氣
、煤氣或其他氣體，致生公共危險者，為其構成要件。本件上訴人已以火苗點燃瓦斯
桶所噴出之瓦斯，而以火焰噴向在現供人使用之大樓公寓樓梯間內之警員，有如前述
，已非單純漏逸或間隔瓦斯，故上訴意旨謂：上訴人本部分所為，應係觸犯刑法第一
百七十七條第一項之漏逸或間隔氣體罪云云，顯非依據卷內資料執為指摘，也非適法
之第三審上訴理由。其本部分之上訴違背法律上之程式，應予駁回。
復按裁判上一罪案件之重罪部分得提起第三審上訴，其輕罪部分雖不得上訴，依審判
不可分原則，第三審法院固亦應併予審判，但以重罪部分之上訴合法為前提，如該上
訴為不合法，第三審法院既應從程序上予以駁回而無從為實體上判決，對於輕罪部分
自無從適用審判不可分原則；本件上訴人牽連犯刑法第一百三十五條第一項之妨害公
務罪，核屬刑事訴訟法第三百七十六條第一款所列不得上訴於第三審法院之案件，原
判決所認定與之有牽連犯關係之重罪部分即放火燒燬現供人使用之住宅未遂罪，其上
訴既不合法，依上揭說明，此輕罪部分亦應從程序上予以駁回。
據上論結，應依刑事訴訟法第三百九十五條前段，判決如主文。
中      華      民      國    九十二    年      五      月      八      日
                              最高法院刑事第九庭
                                  審判長法官  陳  炳  煌
                                        法官  陳  正  庸
                                        法官  韓  金  秀
                                        法官  吳  信  銘
                                        法官  蕭  仰  歸
      右正本證明與原本無異
                                              書  記  官
中      華      民      國    九十二    年      五      月     十四     日


司法院資訊處製作；財團法人民間司法改革基金會備份。
